【裁判字號】    97,訴,5879
【裁判日期】    971226
【裁判案由】    損害賠償
【裁判全文】
臺灣臺北地方法院民事判決              97年度訴字第5879號
原      告  乙○○
訴訟代理人  文聞律師
            黃當庭律師
被      告  甲○○
訴訟代理人  林麗珍律師
複  代理人  林雅慧律師
訴訟代理人  徐正坤律師
            劉雅洳律師
上列當事人間請求損害賠償事件，本院於97年12月8日言詞辯論
終結，判決如下：
    主      文
原告之訴及假執行之聲請均駁回。
訴訟費用由原告負擔。
    事實及理由
一、原告主張：兩造於民國94年12月15日簽訂承諾書（下稱系爭
    承諾書），約定伊於離職後3年內就所知之機密資訊負保密
    義務，被告則同意分3期給付離職金新臺幣（下同）400萬元
    。詎被告僅於94年12月15日給付150萬元，迄未給付餘款。
    爰依系爭承諾書起訴等語，並聲明：被告應給付250萬元，
    及自支付命令送達日即97年6月17日起至清償日止，按年息
    5%計算之利息；願供擔保，請准宣告假執行。
二、被告則以：原告原為訴外人同開科技工程股份有限公司（下
    稱同開公司）總經理，於94年10月間擬離職之際，竟要脅須
    以「離職金」之名義支付400萬元，否則將洩漏不利該公司
    之機密。同開公司迫於無奈，遂由甫接任同開公司總經理之
    伊代表公司簽訂系爭承諾書，伊並非系爭承諾書之當事人，
    自無履行義務。又縱認伊為當事人，惟系爭承諾書係受原告
    之脅迫所簽訂，屬因不法侵權行為取得之債權，依民法第19
    8條規定，伊得拒絕履行。又縱認伊有履行系爭承諾書之義
    務，然原告疑似提出不利於同開公司之檢舉函，並於97年3
    月10日臺灣臺北地方法院檢察署檢察官訊問時為不利於同開
    公司之供述，業已違反系爭承諾書之保密義務，自不得請求
    給付餘款等語，資為抗辯。並聲明：如主文第1項所示，如
    受不利判決，願供擔保，請准宣告免為假執行。
三、原告主張其與被告簽訂系爭承諾書，被告並已支付150萬元
    等事實，業據提出系爭承諾書為證（見本院卷32、33頁），
    被告雖不爭執該承諾書形式之真正，惟辯稱其係代表同開公
    司簽訂，自不受拘束等語，經查：
  (一)原告主張系爭承諾書立書人處甲方欄位記載為被告，並無記
    載代表或代理同開公司之名義，且簽名欄內亦僅有被告之簽
    章，並未見同開公司大小章蓋用其上，顯見被告係以個人名
    義簽訂系爭承諾書云云。惟按解釋意思表示，應探求當事人
    真意，不得拘泥於所用之辭句，民法第98條定有明文。蓋解
    釋意思表示，端在探求表意人為意思表示之目的性及法律行
    為之和諧性。是解釋契約尤須斟酌交易習慣，及當事人所欲
    達成之經濟效果、合理預期之契約利益，依誠信原則而為之
    。關於法律行為之解釋方法，應以當事人所欲達到之目的、
    交易習慣、任意法規及誠信原則為標準，合理解釋之。其中
    應將當事人之目的列為最先，交易習慣次之，任意法規又次
    之，誠信原則始終介於其間以修正或補足之。因此，解釋契
    約應通觀全文，並斟酌立約當時之情形，以期不失立約人之
    真意。又解釋契約應以當事人立約當時之真意為準，而真意
    何在，則應以過去事實及其他一切證據資料為斷定之標準，
    不能拘泥文字致失真意（最高法院18年上字第1727號判例、
    19年上字第58號判例、19年上字第453號判例意旨及88年度
    台上字第1671號判決參照）。經查：
  1.細繹系爭承諾書，除於第1條約定「甲方同意支付乙方離職
    金」，並於第2條第1項定義所應保密之機密資訊「乙方於受
    聘甲方服務期間、開發、收集或因職務關係而取得，或知悉
    甲方（含甲方客戶所提供之任何資料）及其員工以外之人員
    所不知或經甲方註明或標示（機密）、限閱或其他同義字之
    一切商業上、技術上或生產上之秘密資訊。……」，更於第
    2條第2項明文保密義務：「乙方同意採取必要措施維持其受
    聘其間（應為期間之誤載）所知悉或所持有之甲方機密資訊
    ，……」，自足認系爭承諾書乃僱用人或委任人出於保護營
    業上之機密資訊，不因受僱人之離職或終止委任關係而使他
    人知悉之目的。是以，系爭承諾書之當事人，應即僱傭契約
    或委任契約之當事人，所謂之「離職金」，亦即僱用人或委
    任人希冀受僱人或受任人負擔保密義務之對價。原告擷取系
    爭承諾書之甲方欄位之簽名及用印，主張被告即系爭承諾書
    之當事人云云，核與前所述之立約目的相違，非得遽採。
  2.證人即同開公司管理部主管楊美慧證稱：「原告原本是同開
    公司副總經理，被告家族加入同開經營團隊後，就由被告擔
    任董事長，董事會決議任命原告為總經理」等語（見本院卷
    60頁反面），足證原告乃受同開公司之委任始擔任該公司之
    總經理。是原告如擬離職，自係離開同開公司所委任之職務
    ，倘若給與離職金，亦僅同開公司負有義務，此從同開公司
    委由常年法律顧問趙國生律師先撰擬同開公司為甲方之承諾
    書之情而言（見本院卷80頁），更甚明瞭。稽此，自不因原
    告嗣後將趙國生律師所撰擬承諾書之甲方欄位名稱改為被告
    ，即謂同開公司始為原告磋商離職金之對象。
  3.同開公司並無與離職員工簽訂承諾書之前例，既經證人楊美
    慧證述：「其他員工離職不用簽承諾書」等語足參（見本院
    卷61頁），且為原告所未爭執，則由被告簽訂承諾書之方式
    ，不失為同開公司履行其與原告磋商內容之權宜措施。又被
    告於簽訂之時，乃同開公司總經理，復為原告所不否認，依
    公司法第8條第2項規定，被告自係有權代表同開公司簽訂系
    爭承諾書之人，依民法第553條第1項規定，更係為同開公司
    簽名之人，以被告名義簽訂之系爭承諾書，應已直接對同開
    公司發生效力。蓋此為法定委任代理之當然效果，與一般意
    定代理人應表明代理之旨，所為法律行為始對本人發生效力
    之情形，自有不同。且「代表」在法人組織法上不可欠缺，
    代表與法人係一個權利主體間之關係，代表人所為之行為，
    不論為法律行為、事實行為或侵權行為，均為法人之行為。
    故縱使被告於原告修改甲方欄位後之系爭承諾書上簽名及用
    印，仍難為原告有與被告簽訂系爭承諾書真意之認定。
  4.綜合前開系爭承諾書之訂立目的、締約真意、條文內容及法
    律效力，應認被告係以同開公司總經理之身分，代表該公司
    簽訂系爭承諾書。原告主張被告以自己名義簽訂系爭承諾書
    ，應受之拘束云云，核與前揭關於契約解釋之說明不合，自
    屬無理，委不可取。
  (二)原告雖又主張被告於94年12月15日交付150萬元，足見被告
    始為系爭承諾書當事人云云，但為被告所否認，而當事人主
    張有利於己之事實者，就其事實有舉證之責任，又為民事訴
    訟法第277條前段所明定，原告就此利己事實，自有舉證之
    責。惟如前所述，被告僅代表同開公司簽訂系爭承諾書，衡
    情並無由其個人代替同開公司支付鉅額離職金以要求原告保
    守公司機密之必要，原告此項主張不僅悖於常情，復未立證
    證明，其以被告支付150萬元之詞，主張被告乃系爭承諾書
    當事人云云，顯屬無據，亦無可取。
  (三)鑑於同開公司無與離職員工簽訂承諾書之前例，於原告與同
    開公司完成承諾書各項條件磋商後，改由接任總經理之被告
    代表公司簽訂，以達原告離職保守同開公司業務機密之目的
    ，既如前述，自難為被告係系爭承諾書當事人之認定。而被
    告是否支付系爭承諾書所示第一期款150萬元部分，原告未
    能舉證以實其說，復如前述，亦難為被告曾履行系爭承諾書
    之認定。原告主張被告為系爭承諾書之當事人，應受拘束云
    云，殊非有理，不應採取。
四、從而，原告依系爭承諾書起訴，請求被告給付250萬元，及
    自支付命令送達日即97年6月17日起至清償日止，按年息5%
    計算之利息，為無理由，應予駁回。又原告之訴已經駁回，
    其假執行之聲請亦失附麗，併駁回之。
五、本件事證已臻明確，兩造其餘攻擊與防禦方法均與判決結果
    不生影響，不再一一論述，附此敘明。
六、訴訟費用負擔之依據：民事訴訟法第78條。
中    華    民    國    97    年    12    月    26    日
                  民事第五庭    法  官  許純芳
以上正本係照原本作成
如對本判決上訴，須於判決送達後20日內向本院提出上訴狀
中    華    民    國    97    年    12    月    26    日
                                書記官  詹雪娥


司法院資訊處製作；財團法人民間司法改革基金會備份。
